臺灣臺北地方法院民事裁定　　　　　 100年度消債抗字第25號
抗　告　人　黃馨華原名黃馨嬅.
上列抗告人因消費者債務清理事件聲請更生及保全處分，對於中
華民國100 年2 月25日本院100 年度消債更字第17號裁定提起抗
告，本院裁定如下：
    主  文
原裁定廢棄。
    理  由
一、抗告意旨略以：消費者債務清理條例（下稱消債條例）並未
    規定聲請更生或清算程序經駁回確定者，不得再行聲請，亦
    即並無一事不再理之規定，抗告人自得於清算程序終結前撤
    回聲請後再行聲請本件更生，先前清算程序業經終結，抗告
    人本件更生所為聲請自屬合法。又消債條例第42條第1 項規
    定「於法院裁定開始清算程序前，得向法院聲請更生」，並
    無規定「於法院裁定清算程序終止後，不得向法院聲請更生
    」。抗告人雖曾經法院裁定開始清算程序，惟該程序業經抗
    告人撤回而終結，抗告人已戒慎選擇程序以避免重複使用司
    法資源，自得提起本件更生聲請，原裁定認抗告人已行使程
    序選擇權，選擇依清算程序清理債務，即應受該程序進行結
    果之拘束，不得再就同一事由聲請更生而駁回抗告人聲請更
    生，顯有不當，爰提起本件抗告，請求廢棄原裁定，並為准
    予更生及保全聲請之裁定等語。
二、經查：
  (一)原審以抗告人前向本院聲請消費者債務清理事件，經本院以
    97年度消債清字第83號裁定自98年3 月2 日下午4 時起開始
    清算程序，且經本院以98年度執消債清字第4 號開始進行清
    算程序，抗告人雖於99年2 月25日具狀撤回清算之聲請，惟
    抗告人已行使程序選擇權，選擇依清算程序清理債務，即應
    受該程序進行結果之拘束，不得再就同一事由聲請更生，以
    避免程序浪費。抗告人聲請更生，既不符合消債條例第42條
    第1 項所定要件，且無從補正，而駁回其更生及保全處分之
    聲請。
  (二)惟按，為使負債務之消費者得依本條例所定程序清理其債務
    ，以調整其與債權人及其他利害關係人之權利義務關係，保
    障債權人之公平受償，謀求消費者經濟生活之更生，進而健
    全社會經濟之發展，特制訂本條例，消債條例第1 條定有明
    文。又消債條例之立法目的，為兼顧債權人、債務人雙方之
    利益，使陷於經濟上困境之消費者得以清理債務，採重建型
    之更生及清算型之清算程序雙軌制，利用此兩種程序妥適調
    整債務人與債權人及其他利害關係人間之權利義務關係，保
    障債權人獲得公平受償，並謀求消費者經濟生活之更生機會
    。然債務人不能清償債務，或有不能清償之虞者，固得基於
    程序選擇權，選擇聲請消債條例所定之更生或清算程序。惟
    此2 種程序之制度設計，並不相同。前者係以保留債務人財
    產，以該財產之收益或債務人將來之收入，作為清償債權之
    資金；後者則將債務人之總財產換價，以換價之所得清償債
    權。選擇聲請更生之債務人，需有足供收益之財產，或有預
    期之將來收入，始能進行更生程序。因此，更生程序係以債
    務人提出有履行可能之更生方案為前提，欠缺此項前提，則
    屬清算制度之範籌，此觀消債條例第53條、第61條規定意旨
    甚明。準此而論，一旦債務人行使程序選擇權後所成立之債
    務清理契約，債務人即應受該契約所拘束，以避免債務人濫
    用更生或清算之裁判上債務清理程序，造成程序浪費，自屬
    當然。惟若債務人雖選擇聲請更生或清算程序，而在未獲致
    任何債務清理之結果前即撤回聲請，如仍認債務人應受拘束
    而不得重新行使程序選擇，無異阻斷債務人可依消債條例規
    定清理債務，謀求經濟生活重建之途徑，亦未兼顧債權人同
    受該條例保障公平受償等權利之機會，如此顯與前述消債條
    例之立法目的有所違背。且債務人既在獲致債務清理結果前
    撤回原所選擇之更生或清算程序，其聲請即失其效力而不存
    在，形同未經行使程序選擇權之狀態，縱允由債務人重為行
    使程序選擇，亦難謂債務人即有濫用程序選擇權或造成程序
    浪費之情事，且不因是否已開始更生或清算程序而有異，始
    較符公允。此由消債條例第42條第1 項、第80條僅規定在開
    始清算或更生程序前，得分別向法院聲請更生或清算，以避
    免債務人同時選擇更生或清算造成程序浪費，而非規定在開
    始清算或更生程序後毋論終結原因為何均不得再聲請更生或
    清算可徵。從而，原審裁定以抗告人已先行選擇清算程序，
    縱嗣後具狀撤回清算之聲請，仍不得就同一事由再為更生之
    聲請為由，未經審認抗告人聲請更生有無理由即逕予駁回其
    更生及保全處分之聲請，難謂允洽。抗告意旨就此指摘原裁
    定不當，求予廢棄，為有理由；又本件抗告人是否有更生之
    可能，仍有調查證據之必要，且涉及抗告人之審級利益，爰
    將原裁定廢棄，發回原審更為適當之處理。
三、據上論結，本件抗告為有理由，依消債條例第15條、民事訴
    訟法第492 條、第495 條之1 第1 項、第451 條第1 項，裁
    定如主文。
中    華    民    國  100     年    4     月    29    日
                  民事第三庭審判長法  官  郭美杏
                                  法  官  汪怡君
                                  法  官  林惠霞
以上正本係照原本作成。
本裁定除以適用法規顯有錯誤為理由外，不得再抗告。如提起再
抗告，應於收受送達後10日內委任律師為訴訟代理人，向本院提
出再抗告狀，並繳納再抗告新臺幣1,000元。不得再抗告。
中    華    民    國   100    年    4     月    29    日
                                  書記官  陳怡如